【裁判字號】    90,訴,1746
【裁判日期】    920124
【裁判案由】    偽造文書等
【裁判全文】
臺灣板橋地方法院刑事判決                          九十年度訴字第一七四六號
    公  訴  人  臺灣板橋地方法院檢察署檢察官
    被      告  丙○○  男  三.
右列被告因偽造文書等案件，經檢察官提起公訴（九十年度偵緝字第七九八號、第八
一六號），本院判決如左：
    主  文
丙○○無罪。
    理  由
一、公訴意旨略以：被告丙○○明知八十六年度年所得僅為新臺幣（下同）十八萬五
    千六百元，於民國八十八年六月間，因需款孔急，為順利向銀行貸款，竟與年籍
    均不詳之雷姓成年女子及李健輝之成年男子二人，共同意圖為自己不法之所有，
    並基於偽造公文書後持以行使之犯意聯絡，雙方同意於向銀行詐貸得款項後，由
    雷姓女子及李健輝二人抽取詐貸得款項二成之金額作為酬勞之條件，先推由前揭
    雷姓女子與李健輝二人於不詳時間、地點，偽造不實由財政部台灣省北區國稅局
    出具之丙○○八十六年度綜合所得稅稅額六十一萬二千六百元之證明書一份後，
    丙○○與雷姓女子及李健輝三人，旋即於八十八年六月二十四日，共同持前開偽
    造之財政部臺灣省北區國稅局綜合所得稅稅額證明書，前往臺北縣板橋市○○路
    一九八號之中華商業銀行板橋分行（下稱為中華銀行），以被告為申貸人申請小
    額信用貸款六十萬元，而向中華銀行詐稱被告於八十六年度有年收入所得為六十
    一萬二千六百元之資歷，足生損害於中華銀行對客戶貸款信用審核之正確性及財
    政部臺灣省北區國稅局對於稅籍管理之正確性，但於核貸過程中為中華銀行承辦
    人員楊百創發覺有異，查悉上情致未得逞等情，因認被告涉犯刑法第二百十六條
    、第二百十一條之行使偽造公文書罪，及同法第三百三十九第一項（起訴書漏植
    第三項）之詐欺取財未遂罪嫌。
二、按犯罪事實應依證據認定之，無證據不得推定其犯罪事實；又不能證明被告犯罪
    者，應諭知無罪之判決，刑事訴訟法第一百五十四條、第三百零一條第一項分別
    定有明文。又刑事訴訟上證明之資料，無論其為直接或間接證據，均須達於通常
    一般之人均不致有所懷疑，而得確信其為真實之程度，始得據為有罪之認定，若
    其關於被告是否犯罪之證明未能達此程度，而有合理懷疑之存在，致使無從形成
    有罪之確信，根據「罪證有疑，利於被告」之證據法則，即不得遽為不利被告之
    認定，亦有最高法院七十六年度臺上字第四九八六號判例可稽。
三、公訴人認被告涉犯右開犯行，無非係以右揭犯罪事實，業據中華銀行承辦人員楊
    百創到庭指訴綦詳，復參證人即被告之同居人李明芳證稱：「我們將丙○○身分
    證正本給李健輝及雷小姐，請他們辦融資貸款，且他們說他們是專門的，我們要
    辦融資貸款六十萬元，他們抽成二成，且又說他們辦的比較快，過半個月我們催
    他們，後來有多一位許先生共三人來我們家，說我們不能辦，他們沒有將資料歸
    還，我們請他們將身分證影本及資料撕毀」等情以觀，被告明知其並無任何資力
    ，且對於代其申辦人之年籍、通訊地址均無法明確交待，又代辦人為申請手續費
    用高達十二萬元之鉅，凡此均不合於常情，足證被告對於為其代辦信用貸款之人
    ，係以不正之方法為之情，應知之甚詳，其與渠等有犯意之聯絡，應屬至明，此
    外復有偽造之財政部台灣省北區國稅局綜合所得稅稅額證明書、綜合所得稅個人
    稅籍資料查詢表各乙紙附卷足稽等，為其論據。訊之被告丙○○固坦認曾委由戊○○（即公訴人所指之雷姓成年女子）及李健輝向銀行辦理貸款，惟堅詞否認有
    何行使偽造公文書及詐欺取財等犯行，辯以當時因需用款，而伊自己僅能貸得約
    二十萬元，經友人甲○○介紹認識戊○○，戊○○表示其與另一名年籍不詳成年
    男子「許上人」（音同）與銀行襄理或是經理關係良好，可以代為申辦，惟需支
    付傭金即貸得款項之一至二成，伊因相信戊○○與銀行關係良好，乃交付自己之
    國民身分證、在職證明及保證人丁○○之國民身分證影本交付戊○○，嗣中華銀
    行通知對保，伊即與丁○○至該行簽字，當日下午李健輝即通知表示銀行審核未
    通過而退件，隔日戊○○及李健輝即至伊住處將原本交付之證件交還，而伊從未
    見過本件偽造之綜合所得稅稅額證明書，亦不知受託辦理之人係以此向銀行申貸
    等語。
四、經查：
  (一)被告於八十六年六月間，因需款孔急，乃委由戊○○、「許上人」等以被告名義
    向中華銀行申辦貸款六十萬元，申辦時向該銀行提出偽造之財政部臺灣省北區國
    稅局八十六年度綜合所得稅稅額證明書乙份（其上所載納稅義務人為丙○○，所
    得總額為六十一萬二千六百元），中華銀行經審核並由被告前往對保後，發覺該
    綜合所得稅稅額證明書有異，經向稅捐稽徵處查詢始知係屬偽造，乃未予核貸並
    將所有文件退還等情，為被告所是認在卷，核與證人即中華銀行人員楊為創到庭
    之證述相符，並有卷附財政部臺灣省北區國稅局八十七年七月十六日北區國稅監
    字第八八○七○七九號函及所附偽造之八十六年度綜合所得稅稅額證明書影本、
    綜合所得稅各類所得資料查詢報表、財政部臺灣省北區國稅局綜合所得稅稅額證
    明書樣張各乙份，與財政部臺灣省北區國稅局政風室八十八年七月二十八日（八
    八）北區國稅政第八八○二九九號函及所附與該局三重稽徵所章戳樣式三枚等可
    資佐證。
  (二)又本件貸款案相關文件資料係由乙名「許上人」之男子與另一名男子提交予中華
    銀行，提出申請文件時被告並未到中華銀行，而係至對保時始前往中華銀行，此
    經證人楊百創在本院結證屬實（參本院九十年十一月十九日訊問筆錄第二頁、第
    三頁）。是以實際出面交付上開偽造綜合所得稅稅額證明書之人既非被告，則被
    告是否成立如公訴人所指之罪名，其關鍵端在被告是否事前即與「許上人」、戊○○等有犯意之聯絡，而推由「許上人」、戊○○等人偽造上開綜合所得稅稅額
    證明書並出面以被告之名義申貸。本院依下列查證所得，認定被告係在不知情之
    狀況下，由戊○○、「許上人」等代辦貸款之人擅自偽造上開綜合所得稅稅額證
    明書並提交銀行辦理貸款：
    1.證人戊○○雖經本院查得其年籍，惟依其各項戶籍、金融及保險等住址資料均
      多次傳拘無著，而「許上人」則真實年籍均不詳，是本院無從就實際出面與中
      華銀行辦理貸款事項之該二人，調查被告是否事前即已知悉其等係以偽造上開
      綜合所得稅稅額證明書申辦貸款而具共犯犯意聯絡之情形。
    2.證人乙○○在本院證稱：「被告當時需要貸款，在王昶力開的咖啡廳，他需要
      貸四、五十萬元，我有幫他向仁愛路上的中國信託銀行送件評分，他當時有給
      我在職證明，扣繳憑單，身分證影本，但因為銀行的人說他條件不夠，沒有辦
      法辦，我不記得是我將資料還給他，或是由他太太向銀行取回。在他找我幫忙
      之前，他有找壹個雷小姐幫他辦，雷小姐是向中華銀行送件，後來他找雷小姐
      幫他辦，我不知道什麼原因沒有辦成，之後他才找我辦。銀行會向聯合徵信中
      心照會，該中心應會有留存，照會的資料。我有見過雷小姐，我不知道他的名
      字，我只知道他有小孩。」、「（問：提示稅額證明書）被告是否拿這一份請
      你送件？」我沒有看過這一份。我幫被告辦，是拿他的身分證影本、在職證明
      書。他請雷小姐辦時，我也沒有看過這一份資料。他給我的扣繳憑單，應該沒
      有這麼多，我不是很確定。」、「‧‧‧雷小姐是被告的朋友，我是透過他才
      認識雷小姐，我是幫他送中國信託，並不是中華銀行。我那天有去他位於復興
      南路的住處，我自己去他家，我忘記什麼原因過去的，我過去時雷小姐已在那
      邊，被告當時很急。大約隔壹個禮拜之後，被告在請我幫他在中國信託辦貸款
      。」、「（問：許先生是否你的朋友？）我是藉由雷小姐才知道許先生，雷小
      姐沒有替被告辦妥後，才找許先生，雷小姐他也是透過許先生才能辦妥，她說
      她沒有跟銀行直接認識，他是送給許先生的。」等語（參本院九十年十二月二
      十一日訊問筆錄第二頁、第三頁，及九十一年七月十九日訊問筆錄第六頁）。
      依其所述，則被告係先委由戊○○及「許上人」向中華銀行辦理貸款，於該銀
      行退件後再委由證人乙○○持被告之國民身分證影本、在職證明書及扣繳憑單
      等文件，向中國信託商業銀行仁愛分行申辦貸款而仍未能貸得。雖被告一再指
      稱證人乙○○係為雷小姐作事的人，亦有參與本件向中華銀行申辦貸款之案件
      ，對保時乙○○亦有前往云云，惟此為證人乙○○詞嚴予否認，而證人即與被
      告前往中華銀行對保之丁○○亦在本院證稱：「（問：對保當天有無看到在場
      的乙○○？）我跟他只見過兩次面，我不記得是否是對保當天所見到的人。我
      記得當天一位姓許自稱銀行行員的人，不是在場的乙○○；另一位代辦的人，
      是男的，我不知道他姓什麼；我知道這件貸款還有一位女的參與，但我不記得
      他當天有有去銀行。」、「（問：你是如何見到乙○○？）我見過他兩次面，
      好像是丙○○要辦貸款，才找我幫忙，要我擔保。他在講的時候，乙○○也在
      場，我不確定當時是否知道乙○○是幫忙辦貸款；我不確定見過他幾次面，只
      記得見過他而已。」等語（參本院九十一年二月二十日計問筆錄第三頁），而
      無法指確認人乙○○於對保當時亦在場。另本院依職權向財團法人金融聯合徵
      信中心查詢結果，中華銀行及中國信託商業銀行仁愛分行曾先後於八十八年六
      月十五日及同年七月五日向財團法人金融聯合徵信中心查詢被告之交易信用紀
      錄，有該中心九十一年二月一日（九一）金徵業字第○四四三號函附被查詢紀
      錄明細表乙份可稽；另被告確曾於八十八年七月六日向中國信託商業銀行仁愛
      分行申請小額信用貨款，因案發已逾兩年，資料已銷燬，承辦人員亦離職，僅
      能自電腦建檔資料中顯示該貸款案已於八十八年七月六日當天即以「信用不良
      」婉拒退件，此亦有該行九十一年二月五日北市區域中心九一字第九一ＡＡＡ
      二○○一八號函足據，其退件時間係在上開該行查詢被告之交易信用紀錄之時
      間後一日，並無衝突，此即與證人乙○○所稱被告係先委由戊○○及「許上人
      」向中華銀行辦理貸款未成後，再委其向中國信託商業銀行仁愛分行申辦貸款
      而仍未能貸得等情相符。參酌本件案發在八十六年六月間，時距已久，而上開
      兩件貸款案件相隔甚近，被告是否因記憶未詳致為誤陳李健輝亦為本件與戊○○共同向中華銀行辦理貸款之人，容非毫無可能，然依上開丁○○之證述及本
      院依職權向財團法人金融聯合徵信中心及中國信託商業銀行仁愛分行調查所得
      ，既與證人乙○○所述被告先後委託申辦貸款之情形相合，自堪認證人乙○○
      所為證述應屬實情。
    3.又被告委託戊○○辦理貸款時，自身並無資力，且約定需支付貸得款項一至二
      成之高額佣金，又不知代辦人之年籍及通訊資料，此與常情固顯屬有違。然證
      人甲○○在本院證稱：「（問：知道本件事？）知道，我之前透過朋友認識雷
      小姐，她說他之前在花旗銀行從事信用貸款業務，表示如果我又需要可以去找
      他，後來被告跟我說，他需要錢，我就介紹雷小姐幫他處理，當時因為被告的
      一些信用條件不是很好，雷小姐說他在銀行可以幫他處理這件事，我介紹給他
      們認識，後來前一兩次他們在談，我也有在場，我當時有跟雷小姐說，被告沒
      有辦信用貸款所需的稅單、扣繳憑單等資料，雷小姐說沒有關係他會處理，只
      是手續費會比較高一點，後來好像是不了了之。」、「（問：雷小姐有沒有說
      會幫被告弄稅單？）我沒有直接聽到他這麼說。但我印象中，有聽他說稅單已
      經叫我朋友去辦了這樣的話。」、「（問：她說手續費高一點是為什麼？）因
      為被告的條件比較不好。」等語（參本院九十一年六月二十六日訊問筆錄第三
      頁、第四頁）；另證人乙○○亦證稱：「‧‧‧被告所言傭金部分，我印象中
      在後來證人戊○○辦不成時，在被告家裡面證人戊○○也承認這二成都是他自
      己要拿的。當時證人甲○○介紹我認識證人戊○○時，證人戊○○說他跟銀行
      關係良好，有部分傭金是要給銀行的人。當時證人甲○○也說他有委託證人戊○○辦成過。事後我有幫被告丙○○向中國信託辦過貸款，他當時給我的證件
      ，只有身分證影本、在職證明、扣繳憑單。這也都是在他上班的地方。」等語
      （參本院九十一年十二月十八日訊問筆錄第四頁）。依證人甲○○及乙○○上
      開證述，當時戊○○係以被告信用條件不佳，及自己與銀行人員關係良好為由
      ，而向被告要求高額佣金，則被告在需款孔急之情形下，其因戊○○上述說法
      信以為真而同意支付高額佣金委為申貸俾順利借得款項，衡情非無此可能。至
      於甲○○雖陳稱其印象中當時戊○○表示已請朋友辦理稅單等語，然其此部分
      證述既非明確，復無法區別當時戊○○所稱「辦理」之意究係指偽造稅單，抑
      或係指在被告宋交付稅單之情形下由其代向稅捐機關申請核發以憑辦理，徒由
      證人甲○○上開並非明確之證述內容實無由區辨，尚不得據此逕為斷定被告事
      前即知悉戊○○係以偽造稅單之方式而為申辦。
    4.綜上所述，依中華銀行承辦人員楊為創之證述，本件貸款案相關文件資料係由
      乙名「許上人」之男子與另一名男子提交予中華銀行，提出申請文件時被告並
      未到中華銀行，而係至對保時始前往中華銀行，已如前述；而本件直接向中華
      銀行提出系爭偽造綜合所得稅稅額證明書而申辦貸款之人戊○○、「許上人」
      ，均因無法傳拘到庭訊問，致無由自其二人調查被告是否事前即已知悉係以偽
      造綜合所得稅稅額證明書之方式申貸而就此與渠等有犯意之聯絡。又中華銀行
      拒絕本件貸款申請後，已將全部文件退還，此經證人楊為創陳明在卷（參本院
      九十年十一月十九日訊問筆錄第三頁），而被告委由戊○○向中華銀行貸款不
      成後，旋又交付自己之國民身分證影本、在職證明及扣繳憑單等文件，委請乙○○向中國信託商業銀行仁愛分行申貸，此亦業由證人乙○○證述如前，其中
      所提出之文件並不包括綜合所得稅稅額證明書，此與戊○○及「許上人」向中
      華銀行提出之申貸文件有別，則被告就戊○○及「許上人」向中華銀行提出偽
      造之綜合所得稅稅額證明書乙事究否知悉，尤非無疑。再依證人甲○○、乙○○之證述，戊○○係以被告信用條件不佳，及自己與銀行人員關係良好為由，
      而向被告要求高額佣金。按銀行決定核貸與否重在風險評估，其情形依個案而
      有不同，原無法為絕對齊一標準之設定，而需逐案審查，故承辦人員就本有核
      可與否之裁量權限，而裁量取捨之寬嚴即難期完全一致；且我國雖已發展為法
      治國家，然人民於辦理各項事務時，在不違法之情形下仍習於透過人際關係請
      託以謀順利進行，所在多有，此為社會週知之事實，則在此傳統習性之背景下
      ，則被告因需款甚急而相信戊○○與銀行關係良好之說辭同意支付高額佣金而
      為申貸，此於理並無相違之處；而依卷存事證，並無何直接明確之資料可資認
      定被告事前即知悉戊○○係以係以不正之方法而為代辦貸款，自尚不得逕將前
      開一般經驗上有利被告之合理情況逕予排除，此項原則觀諸最高法院三十二年
      上字第六十七號判例意旨亦甚彰明。此外復查無其他事證可認被告有何犯行，
      依前開之說明及「罪證有疑，利於被告」之證據法則，本件被告之犯罪尚屬未
      能證明，依法應為其無罪之諭知。
五、另戊○○部分業經本院查明其年籍，惟未經起訴，應另由檢察官依法辦理。
據上論斷，應依刑事訴訟法第三百零一條第一項，判決如主文。
本案經檢察官顏妃琇到庭執行職務。
中      華      民      國      九十二      年    一    月    二十四    日
                                  臺灣板橋地方法院刑事第二庭
                                          法  官  楊  博  欽
右正本證明與原本無異。
如不服本判決，應於判決送達後十日內，向本院提出上訴狀。
                                          書記官  潘  文  賢
中      華      民      國      九十二      年    一    月    二十四    日


司法院資訊處製作；財團法人民間司法改革基金會備份。
